【裁判字號】    99,消債更,67
【裁判日期】    990330
【裁判案由】    聲請更生程序
【裁判全文】
臺灣高雄地方法院民事裁定            99年度消債更字第67號
聲  請  人  甲○○
上列當事人聲請消費者債務清理事件，本院裁定如下：
    主  文
聲請人甲○○自民國九十九年三月三十日下午四時起開始更生程
序。
命司法事務官進行本件更生程序。
    理  由
一、聲請意旨略以：聲請人積欠如附表所示銀行消費借貸、信用
    卡或現金卡契約等無擔保債務，因不能清償，於消費者債務
    清理條例施行後，曾以書面向最大債權金融機構台新銀行請
    求協商債務清償方案協商成立，約定聲請人每月應清償9,41
    6 元予全體銀行，然聲請人為照顧年邁生病之母親，每週三
    天需陪同母親至醫院治療，難以覓得全職工作，又因經濟不
    景氣之影響，聲請人打工處紛紛縮編預算及裁撤人員，以致
    聲請人收入減少，難以支付協商協商金額及維持生活，致聲
    請人履行上開分期還款協議顯有重大困難，且係因不可歸責
    於聲請人之事由所致，爰依消費者債務清理條例之規定聲請
    更生等語。
二、按「債務人不能清償債務或有不能清償之虞者，得依本條例
    所定更生或清算程序，清理其債務。」、「債務人無擔保或
    無優先權之債務總額未逾新臺幣一千二百萬元者，於法院裁
    定開始清算程序或宣告破產前，得向法院聲請更生。」、「
    債務人與金融機構協商成立者，不得聲請更生或清算。但因
    不可歸責於己之事由，致履行顯有重大困難者，不在此限。
    」，消費者債務清理條例第3 條、第42條第1 項及第151 條
    第5 項分別定有明文。查，消費者債務清理條例之立法目的
    ，依其立法理由所示，乃認陷於經濟上困境之消費者若任其
    於惡性循環之債務窘境中自生自滅，其將衍生嚴重之社會問
    題，致難以維持安定之社會經濟秩序，故有予之分別情形依
    更生或清算之程序清理其債務之必要，藉以妥適調整其與各
    相關債權人等間之權利義務關係，以謀求消費者經濟生活之
    更生機會，從而健全社會經濟發展，惟私法上之債之關係，
    係以當事人間之信賴關係為基礎，為社會經濟組織之重要支
    柱，故當事人於以法律行為追求自己之利益之際，亦應顧及
    對方之利益，並考量債權債務在社會上之作用，本於誠實及
    信用之原則，行使其債權及履行其債務，而使當事人雙方之
    利益取得均衡。而消費者債務清理條例第151 條第5 項之上
    開規定，係於原則規定之外，所設之例外之規定，因此依立
    法意旨解釋、文義解釋及體系解釋等為綜合解釋，應認消費
    者債務清理條例第3 條所規定之「債務人不能清償債務或有
    不能清償之虞者，得依本條例所定更生或清算程序，清理其
    債務。」之「不能清償債務或有不能清償之虞者」要件，不
    論於「債務人是否曾依金融主管機關協調成立之中華民國銀
    行公會會員，辦理消費金融案件無擔保債務協商機制與金融
    機構成立之協商」之類型，均有其適用，始符合上開法條之
    規定意旨。亦即，於不曾依上開協商機制成立協商之類型，
    只需審酌是否有「不能清償債務或有不能清償之虞者」之要
    件；惟於曾依上開協商機制成立協商之類型，因屬例外之從
    嚴規定，因此除需符合「債務人是否有因不可歸責於己之事
    由，致履行顯有重大困難者」之要件外，尚需審酌是否有「
    不能清償債務或有不能清償之虞者」之要件，必需此二者之
    要件均具備，始能例外准予更生。
三、查聲請人主張其積欠如附表所示之銀行上開債務，因無法清
    償債務，於消費者債務清理條例施行後之97年8 月間，依消
    費者債務清理條例第151 條所定「前置協商機制」，與其最
    大債權金融機構台新銀行達成債務清償方案之協商，同意自
    97年9 月起、分150 期、利率0%、每月繳納9,416 元方式償
    還，聲請人依協商清償方案，按月清償至98年8 月止，共繳
    納9 期，嗣即毀諾一節，業據聲請人提出債權人清冊、財團
    法人金融聯合徵信中心當事人綜合信用報告、前置協商機制
    協議書、前置協商無擔保債務還款分配表暨表決結果、台灣
    台北地方法院97年度消債核字第5884號民事裁定、台新銀行
    回函（卷第8-10頁、第11-14 頁、第15-21 、第65-69 、第
    44-46 頁）等在卷可稽，足認屬實。故本件首應審酌者為聲
    請人於協商後是否有不可歸責於己之事由，致履行顯有重大
    困難之情形；如符合此要件時，則需再審酌聲請人現在之清
    償能力，是否有不能清償債務或不能清償之虞之情形。
四、經查：
（一）聲請人於97年8 月協商成立迄今皆於私立求精外語短期補
      習班打工，自96年1 月至97年12月止，每月薪資7,500 元
      ，自98年1 月至98年7 月止，每月薪資約5,500 元，有聲
      請人之財產及收入狀況說明書、收入切結書、97年度綜合
      所得稅各類所得資料清單在卷可稽（卷第5-6 、83、29
      頁），經核大致相符，堪信為真。又聲請人自97年5 月起
      每週至友人家中協助其整理家務，每月可得5,000 元，另
      自98年2 月起每月領有中低收入單親家庭子女生活教育補
      助款1,800 元，業經聲請人陳報在卷（卷第5-6 頁、第83
      頁、第89頁），並有高雄市政府社會局高市社局二字第09
      80 006557 號函附卷可參（卷第93頁），依此計算，聲請
      人於98年8 月毀諾時之實際收入應為12,300元（計算式＝
      5,500+5,000+1,800 ）。
（二）就聲請人本人之必要生活支出部份，聲請人並未提出全部
      憑證以資證明，無從審酌是否均屬必要之費用，此部份因
      消費者債務清理條例之立法目的，係為使不幸陷入經濟困
      境之人得以清理債務、重建生活，並在清理過程中能保有
      符合人性尊嚴之最低基本生活，而非維持債務人過去慣常
      之寬逸生活，是於評估履行原協商方案是否顯有重大困難
      時，並非由聲請人任意主張其基本生活費用之數額，否則
      將造成揮霍無度以致清償能力降低，反而易使更生程式無
      從進行，因此本院認應以內政部所公告之99年度高雄市低
      收入戶最低生活費用每人每月為11,309 元 計算始為合理
      。故計算聲請人每月支出之基本生活費用即應以上開之
      11,309元為準。
（三）就聲請人主張需支出1 名未成年子女之扶養費部份，業據
      其提出戶籍謄本、財產歸屬資料清單、96至97年度綜合所
      得稅各類所得資料清單等為證（卷第90-92 頁），依上開
      說明，其之每月扶養費用亦應以11,309元計算。又其子女
      之扶養義務人，依民法第1116條之2 之規定，對於未成年
      子女之扶養義務，並不因夫妻離婚而受影響，亦與親權約
      定由何方行使無關，縱非行使親權之一方，亦不能解免其
      扶養之責，故其未成年子女之扶養義務人，共有聲請人及
      其前夫張勝傑2 人。而張勝傑有薪資所得，名下亦有財產
      ，並非無謀生能力及無資力，此有其財產歸屬資料清單、
      96至97年度綜合所得稅各類所得資料清單在卷可稽（卷第
      84-86 頁），因此聲請人與其前配偶應各負擔該名未成年
      子女扶養費之1/ 2，是以聲請人所需負擔之扶養費用應以
      5,655 元為限（11,309÷2 ），得認係必要之支出。
（四）又聲請人名下僅有1995年份出廠之自小客車一部，有財產
      歸屬資料清單在卷可稽（卷第28頁）。則以聲請人每月之
      收入僅有12,300元，如扣除上開協議之每月分期款9,416
      元後，顯然連聲請人本人之基本生活所須均無法維持，遑
      論其尚須負擔扶養未成年子女之費用。本院斟酌聲請人已
      依上開分期還款協定，清償9 期分期款予債權人，是聲請
      人並非毫無履行分期款即任意毀約，而聲請人在工作收入
      扣除基本需求之費用後，仍不足以支付每月分期款之情形
      下，衡情自無法苛求聲請人放棄每月基本生活需求，在其
      無法獲得溫飽之狀況下，將每月工作收入先用以還債，故
      本件聲請人無法依協定繼續償還，係因客觀收入不足所致
      ，應認確係因不可歸責於聲請人之事由，致履行有重大困
      難。又聲請人現積欠之債務總額為1,496,328 元，有財團
      法人金融聯合徵信中心當事人查詢個人資料（信用報告）
      回覆書、債權人清冊可稽（卷第11-14 、8-10頁），則以
      聲請人之所得，於扣除支出後，其現況亦足認亦已有不能
      清償其所負債務之情形。
五、綜上所述，聲請人履行上開分期還款協議顯有重大困難，且
    顯然有不能清償債務之情事；又上開事由係聲請人於協商成
    立後因不可歸責於聲請人之事由所致，業見前述，是聲請人
    之上開主張，堪足採信。另本件聲請人無法清償如附表所示
    之無擔保債務未逾1,200 萬元，且無消費者債務清理條例第
    46條各款所定應駁回更生聲請之事由存在，故聲請人聲請本
    件更生，即無不合，應予准許，並依上開規定命司法事務官
    進行本件更生程序，爰裁定如主文所示。
六、依消費者債務清理條例第11條第1 項、第45條第1 項、第16
    條第1 項，裁定如主文。
中    華    民    國    99    年    3     月    30    日
                  民事第四庭  法      官  郭文通
上為正本係照原本作成。
本件不得抗告。
本裁定已於民國99年3月30日下午4時公告。
中    華    民    國    99    年    3     月    30    日
                              書  記  官  黃琬婷
附表：債權人清冊
┌──┬────────────┬────────┐
│編號│債權人                  │金額（新臺幣）  │
├──┼────────────┼────────┤
│一  │華南銀行                │30,000元        │
├──┼────────────┼────────┤
│二  │國泰世華銀行            │65,458元        │
├──┼────────────┼────────┤
│三  │臺灣中小企業銀行        │59,512元        │
├──┼────────────┼────────┤
│四  │渣打國際商業銀行        │121,000元       │
├──┼────────────┼────────┤
│五  │聯邦銀行                │20,463元        │
├──┼────────────┼────────┤
│六  │遠東銀行                │70,155元        │
├──┼────────────┼────────┤
│七  │萬泰銀行                │327,990元       │
├──┼────────────┼────────┤
│八  │台新銀行                │589,000元       │
├──┼────────────┼────────┤
│九  │中國信託銀行            │109,765元       │
├──┼────────────┼────────┤
│十  │美國運通信用卡          │102,985元       │
├──┴────────────┼────────┤
│合               計           │1,496,328元     │
└───────────────┴────────┘

司法院資訊處製作；財團法人民間司法改革基金會備份。
